臺灣高等法院高雄分院刑事判決　　　　96年度上訴字第2079號
上　訴　人
即　被　告　乙○○原名陳錦生.
選任辯護人　葉天來律師
上列上訴人因偽造文書等案件，不服臺灣高雄地方法院96年度訴
字第183 號中華民國96年8 月31日第一審判決（起訴案號：臺灣
高雄地方法院檢察署95年度偵字第22695 號），提起上訴，本院
判決如下：
     主  文
原判決撤銷。
乙○○無罪。
     理  由
一、公訴意旨以：乙○○係址設高雄市○○區○○路139 號「登
    宇登技股份有限公司」（以下簡稱登宇公司）及高雄縣鳳山
    市○○街13號6 樓「康欣資訊股份有限公司」（以下簡稱康
    欣公司）之實際負責人，竟基於偽造私文書、行使偽造私文
    書及使公務員登載不實之概括犯意，未經甲○○、丙○○之
    同意，利用2 人於民國（下同）85年間起至88年間止在登宇
    公司任職之機會，藉機取得甲○○、丙○○之印章及身份證
    影本後：（一）於85年11月間，將甲○○、丙○○列為康欣
    公司股東，並持甲○○、丙○○之身分證影本，制作變更登
    記申請書，持向臺灣省政府建設廳提出變更登記申請，致不
    知情之承辦人員據以核准，並將上開事項登載於職務上所掌
    之公司變更登記事項卡上。（二）於85年11月8 日康欣公司
    之股東臨時會議事錄，謊稱丙○○、甲○○出席上開股東會
    ，並以甲○○為紀錄，通過當日開會決議事項，選任甲○○
    及丙○○為董事，再分別於85年11月13日及85年11月21日該
    公司所制作之變更登記申請書上，將甲○○列名為董事後，
    再以所持有之「甲○○」印章，盜用甲○○之印文於上開會
    議事錄及申請書上，持向臺灣省政府建設廳提出變更登記申
    請，致不知情之承辦人員據以核准，並將上開事項登載於職
    務上所掌之公司變更登記事項卡上。（三）於86年間，將甲○○、甲○○列為登宇公司股東，並持甲○○、丙○○之身
    分證影本，制作變更登記申請書，持向高雄市政府建設局提
    出變更登記申請，致不知情之承辦人員據以核准，並將上開
    事項登載於職務上所掌之公司變更登記事項卡上。（四）於
    86年1 月20日登宇公司之股東臨時會議事錄及董事會議事錄
    ，謊稱甲○○出席上開股東會，並通過當日開會決議事項，
    選任甲○○為董事，再制作變更登記申請書上，持向高雄市
    政府建設局提出變更登記申請，致不知情之承辦人員據以核
    准，並將上開事項登載於職務上所掌之公司變更登記事項卡
    上。（五）於86年6 月30日登宇公司董事會議事錄，謊稱甲○○出席上開會議後，通過該公司決議事項，再制作變更登
    記申請書上，持向高雄市政府建設局提出變更登記申請，致
    不知情之承辦人員據以核准，並將上開事項登載於職務上所
    掌之公司變更登記事項卡上。致生損害於甲○○、丙○○、
    臺灣省政府建設廳、高雄市政府建設局對公司管理之正確性
    。嗣甲○○及丙○○於95年3 月間接獲法務部行政執行署高
    雄執行處通知函始悉上情提起告訴，因認被告乙○○不無涉
    犯刑法第217 條第2 項之盜用印章印文罪、第216 條、第
    210 條之行使偽造私文書罪及第214 條之使公務員登載不實
    罪嫌云云。
二、按犯罪事實應依證據認定之，無證據不得認定犯罪事實，又
    不能證明被告犯罪者，應諭知無罪之判決，刑事訴訟法第15
    4 條第2 項、第301 條第1 項分別定有明文。又認定不利於
    被告之事實，須依積極證據，苟積極證據不足為不利於被告
    事實之認定時，即應為有利於被告之認定，更不必有何有利
    之證據（最高法院30年上字第816 號判例參照）。另事實之
    認定，應憑證據，如未能發現相當證據，或證據不足以證明
    ，自不得以推測或擬制之方法，以為裁判基礎（最高法院40
    年台上字第86號判例參照）。再告訴人之告訴，本以使被告
    受刑事追訴為目的，故其陳述是否與事實相符，自應調查其
    他證據，以資審認，苟其所為攻擊之詞，尚有瑕疵，則在此
    瑕疵未予究明以前，即不能遽採為斷罪之基礎（最高法院69
    年台上字第1531號判決參照）。又認定犯罪事實所憑之證據
    ，雖不以直接證據為限，間接證據亦包括在內；然而無論直
    接或間接證據，其為訴訟上之證明，須於通常一般之人均不
    致有所懷疑，而得確信其為真實之程度者，始得據為有罪之
    認定，倘其證明尚未達到此一程度，而有合理之懷疑存在，
    無從使事實審法院得有罪之確信時，即應由法院諭知被告無
    罪之判決（最高法院76年台上字第4986號判例參照）。
三、公訴人認被告乙○○涉有上開偽造文書等犯行，無非係以告
    訴人甲○○、丙○○之指訴、證人周建成、黃珮珊之證述及
    有經濟部中部辦公室95年10月12日經中三字第09530974140
    號函、康欣公司股東臨時會議事錄、85年11月13日申請書、
    同年月15日申請書、告訴人甲○○、丙○○身分證影本、康
    欣公司變更登記事項卡、康欣公司董事及監察人名單、康欣
    公司股東名冊、高雄市政府95年10月12日高市府建二公字第
    09500703360 號函、登宇公司變更登記事項卡暨董事及監察
    人名單、登宇公司股東臨時會議事錄、登宇公司86年1 月20
    日董事會議事錄、登宇公司股東名冊、高雄市政府建設局88
    年7 月7 日高市建設二字第08806421100 號函、登宇公司登
    記申請書、登宇公司88年6 月30日董事會議事錄、法務部行
    政執行署高雄行政執行處命令、財政部高雄市國稅局左營稽
    徵所營業稅隨課核定稅額繳款書等在卷可稽等情，為其論據
    。
四、惟訊據被告乙○○堅決否認有偽造文書之犯行，辯稱：伊為
    康欣公司與登宇公司之實際負責人，告訴人丙○○與伊以前
    在屏東龍泉海軍陸戰隊同連服役，丙○○應伊之邀於85年2
    月7 日正式進入康欣公司及登宇公司，而告訴人甲○○與伊
    是自小一起長大之摯友，甲○○結婚時，伊提供自己之座車
    為新娘禮車，並親自擔任司機，交情非比尋常；甲○○為電
    腦軟體技術開發人，應伊邀請，於85年10月1 日正式進入康
    欣公司及登宇公司，伊因與丙○○、甲○○交情特殊，除邀
    彼等進入康欣公司及登宇公司任職外，為要使他們認真工作
    ，有參與感，並無償提供股份，且分別任職董事及股東，乃
    一般員工求之不得之事，伊如此作為，告訴人因與伊特殊之
    關係，亦無拒絕之理，伊豈會不經渠2 人之同意，擅自將之
    列為董事及股東，告訴人等於公司倒閉後，因高雄行政執行
    處追繳公司欠稅，要告訴人等出面處理，他們誤以為會有責
    任纏身，為逃避責任，始提出告訴，指稱未同意擔任股東與
    董事；又康欣公司及登宇公司係家族小型公司，有事幾個股
    東談論一下就做成決議，要向有關機關申請登記時，會計師
    即會按照申請事項幫公司作成會議紀錄，雖未正式開會，但
    並非虛偽，並未生損害於他人等語。
四、經查，被告乙○○確有將告訴人甲○○、丙○○列為登宇公
    司及康欣公司股東及董事，並檢具前揭相關文件向主管機關
    申請變更登記之事實，為被告所不否認，應堪信為真實。茲
    所應審究者，乃被告將告訴人甲○○、丙○○列為登宇公司
    及康欣公司之股東及董事，究有無經過渠等之同意，就此雙
    方各執一詞，何者所陳較為可信，即應就各項證據，本諸論
    理及經驗法則予以分析論斷。
  (一)告訴人等於其所具之告訴狀已陳稱：被告有應允將公司部分
    股權登記予告訴人（見他字卷第2 頁）；渠等於偵審中仍自
    承確有此事，而觀諸卷附之登宇公司及康欣公司股東名冊，
    在登宇公司甲○○、丙○○確均持股各500 股，在康欣公司
    甲○○持股300 股，丙○○持股50股，告訴人等雖稱伊等僅
    任職予登宇公司，至康欣公司則是被告與他人合夥之公司，
    然告訴人除在登宇公司領有薪資外，並在康欣公司領取薪水
    ，此有渠2 人之各類所得扣繳暨免扣繳憑單在卷可參（見他
    字卷第33、34頁），果告訴人等在康欣公司並未擔任何種職
    務，豈能在康欣公司領取薪資。證人即被告之妻黃畇潔於原
    審審理時亦證稱：被告是在登宇公司之總經理室分別告訴甲○○、丙○○，要他們擔任股東及董事，公司有賺錢，大家
    可以一起分紅等語（見原審卷第65頁）是被告所辯伊因與告
    訴人等關係特殊，為讓渠等努力工作，對公司有參與感，經
    告訴人之同意，給予股份，將告訴人列為登宇公司及康欣公
    司2 家公司之股東及董事等語，尚非不可採信。
  (二)告訴人等雖稱：被告是擅自挪用伊等留存於公司之身分證影
    本及領薪水用之印章，虛列為該2 公司之股東及董事等語。
    然查公司並未留存員工之印章，除經被告陳明外，告訴人甲○○、丙○○於本院審理時亦均自承公司薪水是直接撥入伊
    等在彰化商業銀行苓雅分行之帳戶等語，且經證人黃畇潔於
    本院審理時證稱：員工薪水是由伊發放，直接撥到員工之銀
    行帳戶，不需員工蓋章屬實，是告訴人指稱被告盜用其等留
    存於公司之印章乙節，已與事實不符，並不足取。
  (三)證人即被告之連襟周建成（丁○○妹婿）於檢察官偵查時證
    稱：是乙○○（即陳錦生）邀伊掛名為康欣公司董事長，伊
    有同意，而告訴人等是被告同學，他們都稱兄道弟，當初會
    借名給乙○○，係因伊覺得他很乖，沒有不良嗜好，沒想到
    他會倒得那麼快等語。另證人即被告妻姐黃珮珊（原名黃麗
    珊）於檢察官偵查中，亦證稱：被告是伊妹婿，是被告要伊
    當康欣公司監察人等語（見他字卷第55頁），由上2 證人之
    證述，被告邀親戚掛名為負責人或監察人，都會經其等之同
    意，不會未經同意而擅自為之。而告訴人等既均係被告之摯
    友，且同在登宇公司工作，關係特殊，衡情被告豈有不予告
    知，未經同意，即將之虛列為股東及董事之理？
  (四)至告訴人甲○○於89年8 月11日雖曾寫存證信函致被告略稱
    ：「台端未經本人同意，以本人為公司股東並掛名為董事…
    …係屬台端偽造文書及私刻印章……，請於文到後20天內將
    本人名義之股東及董事向有關機關申請除名撤銷」等語，有
    該存證信函附卷可證（見偵字第22695 號卷第143 頁），然
    其所云被告私刻印章乙節已與其在偵審中所述被告係盜用其
    留在公司領薪水之印章之情不符，該存證信函內容所述之真
    實性即有可疑；告訴人甲○○書寫該存證信函之用意，諒係
    見被告之公司倒閉，恐其擔任公司股東及董事，有被拖累之
    慮，急欲除名，所為不得已之舉，此由其書寫存證信函後，
    並未提出告訴，其於檢察官偵查時，經檢察官訊以「為何95
    年才提出告訴？」告訴人2 人均諉稱：「95年有稅捐處、行
    政執行署調我們約談，我們才知道有這件事情」等語，即可
    見其端倪。
  (五)由上各情，足見告訴人等指訴被告係未經其等之同意，即將
    其虛列為公司之股東及董事云云，核與事實不符，並不足採
    。
五、上開股東會及臨時會並未實際召開，固經被告供認在卷，然
    大型公司董事與股東眾多，均按公司法規定召開董事會與股
    東會，並按實際開會情況作成紀錄。然在小型公司，尤其是
    家族公司，因股東及董事人數僅寥寥數個，平時即常見面，
    有何事項需要討論，私下談談即可作成決定，少有形式上之
    開會，所謂股東會、董事會之會議紀錄皆是依公司法定向主
    管機關呈報資料時備送文件，各項文件內容皆由主事者即老
    闆於與公司成員洽商得有結論後作成，交由公司委託之會計
    事務所依公司法規定之程式製作辦理，此為眾所皆知之事，
    而上開各項會議紀錄內容，或為公司遷址，呈報公司董事長
    ，董事名單，修改公司章程，變更營業項目等事項，均與實
    情並無不符，自不足生損害於他人，是縱未實際開會而製作
    會議紀錄，因不足生損害於他人，亦與偽造私文書罪之構成
    要件不符。
六、綜上所述，並無確切之證據足證被告有公訴人所指之偽造文
    書等犯行，原審未予詳察，遽對被告論罪科刑，尚有未洽，
    被告上訴否認犯罪，而指摘原判決不當，非無理由，應由本
    院將原判決撤銷，諭知被告乙○○無罪。
據上論斷，應依刑事訴訟法第369 條第1 項前段、第364 條、第
301條第1項，判決如主文。
本案經檢察官姜麗儒到庭執行職務。
中　　華　　民　　國　　96　　年　　12　月　　31  　　日
                  刑事第四庭    審判長法  官  蕭權閔
                                      法  官  吳進寶
                                      法  官  陳吉雄
以上正本證明與原本無異。
如不服本判決應於收受本判決後10日內向本院提出上訴書狀，其
未敘述上訴理由者，並得於提起上訴後10日內向本院補提理由書
狀（均須按他造當事人之人數附繕本)「 切勿逕送上級法院」。
中　　華　　民　　國　　97　　年　　1 　　月　　 2　　日
                                      書記官  梁美姿
                                      　              Ｆ
